【裁判字號】    97,判,497
【裁判日期】    970529
【裁判案由】    土地增值稅
【裁判全文】
最  高  行  政  法  院  判  決
                                       97年度判字第497號
上  訴  人  台灣糖業股份有限公司
代  表  人  甲○○
訴訟代理人  劉鴻基  律師
被 上訴 人  乙○○○○○○○
代  表  人  丙○○
上列當事人間土地增值稅事件，上訴人對於中華民國95年6月14
日臺中高等行政法院94年度訴字第690號判決，提起上訴，本院
判決如下：
    主  文
上訴駁回。
上訴審訴訟費用由上訴人負擔。
    理  由
一、緣上訴人於民國85年2月16日與彰化縣政府簽訂「彰化縣鹿
    港鎮打鐵厝勞工住宅社區開發興建協議書」，由上訴人提供
    所有坐落彰化縣鹿港鎮○○段1063地號等23筆土地，授權彰
    化縣政府公開甄選建商合作開發興建勞工住宅區。嗣上訴人
    於88、89、90年間分69次向被上訴人辦理土地現值申報移轉
    坐落鹿港鎮○○段1063-3、1063-6、1063-9、1063-12、106
    3-13地號等5筆土地（下稱系爭土地），該69件申報案經核
    定土地增值稅額共計25,628,910元，上訴人並已繳納完竣。
    後上訴人於93年10月19日檢附彰化縣政府88年8月3日88彰府
    工管字第145652號改良土地費用證明書等資料，申請前開10
    63-3地號等5筆土地依土地稅法第31條第1項第2款規定減除
    捐贈土地之公告現值及土地改良費，並退還溢繳稅款。被上
    訴人乃以94年6月10日彰稅土字第0940050052號函復上訴人
    ：有關系爭土地減除捐贈土地之公告現值部分尚有疑義，俟
    財政部核釋後，再行辦理；而土地改良費部分，經查改良土
    地費用證明書並未記載系爭5筆地號土地，經函請彰化縣政
    府查明，爰依該府94年5月11日府建土字第0940087404號函
    暨同年月17日府建土字第0940091115號函同意增列地號包含
    上開5筆土地。除繳納日為88年8月16日、9月9日及9月14日
    者共17件申報案，已逾稅捐稽徵法第28條所定5年申請期限
    ，予以否准外，其餘52件之申報案，尚未逾法定申請期限，
    遂按面積比率計算，依法核定退還溢繳土地增值稅款合計
    10,674,037元，上訴人不服否准退稅部分，提起訴願遭駁回
    ，遂提起行政訴訟。
二、上訴人起訴主張：
  (一)上訴人於88年8月11日向被上訴人申報土地移轉現值時，即
    檢附改良土地費用證明書等證明文件，申請減除改良土地費
    用，迭經上訴人向彰化縣政府申請核發整體開發23筆土地之
    改良費用證明書，並經兩造於88年8月19日、93年12月30日
    會商研議，足證上訴人申報移轉時，至遲於繳納期限屆滿前
    已提出申請。
  (二)按土地稅法第31條第1、2項及土地稅法施行細則第51條第1
    項規定條文用語均為「應」，即計算漲價總數額「應」減除
    改良土地費用，稽徵機關並無裁量餘地。又依內政部90年7
    月23日台內地字第90969449號令之釋示意旨，本件應全部
    准予減除改良土地費用。
  (三)縱上訴人未於期限內申請減除，其亦非屬稅捐稽徵機關或納
    稅義務人適用法令錯誤或計算錯誤之情形，依財政部90年12
    月26日台財稅第0000000000號函釋，無稅捐稽徵法第28條規
    定5年時效之適用，應類推適用民法15年消滅時效之規定。
    況依財政部90年2月2日台財稅第0900450756號函釋，仍准補
    辦申請手續等語，求為判決訴願決定及原處分不利於上訴人
    部分均撤銷。被上訴人應就原處分駁回上訴人返還溢繳稅款
    之部分作成返還之行政處分。
三、被上訴人則以：
  (一)上訴人申報移轉之土地增值稅（土地現值）申報書，並未勾
    選「檢附土地改良費用證明書○張」，申報書附件中亦無土
    地改良費用證明書附案。再者土地改良費用證明之核發為彰
    化縣政府之權責，該府雖為此多次召開協調會，然土地增值
    稅核課為被上訴人權責，系爭5筆地號土地至94年5月始經彰
    化縣政府同意增列，故上訴人事實上亦未能於88年繳納期限
    屆滿前向被上訴人提出申請減除，上訴人實有誤解。
  (二)退稅請求權為人民公法上之請求權，而公法上請求權時效採
    債權消滅主義，故公法上請求權於時效完成時，參諸行政程
    序法第131條第2項：「公法上請求權，因時效完成而當然消
    滅。」之規定，其權利即行消滅。上訴人對系爭土地之退稅
    請求，係於93年10月19日提出申請，被上訴人依稅捐稽徵法
    第28條規定辦理退稅，原處分以該17件已逾稅捐稽徵法第28
    條所定5年申請期限，予以否准退還，並無違誤等語，資為
    抗辯，求為判決駁回上訴人之訴。
四、原審斟酌全辯論意旨及調查證據之結果，以：
  (一)本件上訴人先則主張：本件依土地稅法第31條第1項第2款及
    同法施行細則第51條規定，被上訴人應准予減除土地改良費
    用，與稅捐稽徵法第28條規定無涉，嗣於言詞辯論期日又變
    更主張：本件之請求權基礎為稅捐稽徵法第28條及土地稅法
    第31條第1項第2款之規定，是本件課予義務訴訟是否有理由
    ，取決於上訴人是否符合上開規定。另受委任訴訟代理人者
    以自然人為限，以非自然人為訴訟代理人者，其委任不生效
    力，此觀行政訴訟法第49條第2項之規定自明。本件上訴人
    委任永詮建設股份有限公司為訴訟代理人，再由該公司委任
    張曜卿為複代理人，依上開說明，不生委任訴訟代理人之效
    力，合先敘明。
  (二)本件之情形係上訴人未能於法定期限內，取得系爭5筆土地
    之改良土地費用證明書，憑以向被上訴人申請減除改良土地
    費用。查上訴人於88年間向彰化縣政府申請核發改良土地費
    用證明書，該府已於88年8月5日核發，雖其上未載有系爭5
    筆土地，然上訴人收受該改良土地費用證明書之處分，並未
    提起行政救濟，已具確定力，且上訴人之土地增值稅申報書
    未載明請求依土地改良費用證明書扣除該費用，以計算土地
    漲價總額；亦未提及申請之改良土地費用證明書遭遇如何之
    困難。則上訴人於稅捐稽徵法第28條之時效消滅後，始申請
    退還溢繳稅款，自屬於法不合。而，
    1.財政部90年12月26日台財稅第0000000000號函釋之個案，
      則係因地政機關面積登記錯誤致溢繳稅款，二者案情不同
      ，並無比附援引之餘地。
    2.又財政部93年9月24日台財稅第00000000000號函釋係重申
      前開90年12月26日台財稅第0000000000號函釋意旨，基於
      前述理由本件無適用之餘地。
    3.財政部90年2月2日台財稅第0900450756號函釋業經財政部
      95年3月22日台財稅字第09504520060號函釋明文廢止，有
      該後一函釋附原審卷可考，本件自無從適用。況該函釋所
      謂：「土地移轉時，依土地稅法第31條第1項第2款規定應
      減除之各項費用，土地所有權人未及依同法施行細則第51
      條規定，在土地增值稅繳納期間屆滿前向主管稽徵機關提
      出申請，為顧及當事人權益，如上開費用確係在持有期間
      所繳納，仍准補辦申請手續，重新核算土地增值稅，倘其
      稅款已繳納者，並應辦理退稅。」，因其土地增值稅課稅
      處分已具確定力及拘束力，除非稽徵機關自行撤銷該課稅
      處分，解釋上仍應具備稅捐稽徵法第28條之要件，始得辦
      理退稅。
    4.另財政部95年3月22日台財稅字第09504520060號函釋，主
      要係針對無償捐贈土地作公共設施，得否以其公告現值總
      額減除申報移轉現值所作之解釋，並不能為有利於上訴人
      之認定，併此說明。
  (三)至上訴人主張系爭土地改良費用證明書係因彰化縣政府延宕
    ，致其逾越稅捐稽徵法第28條5年時效之規定乙節，惟查該
    土地改良費用證明書之核發係另一行政處分，上訴人如認有
    違法或延宕情事自應提起行政救濟，乃上訴人未就彰化縣政
    府此一處分提起行政救濟，其據此主張為其有利之認定，亦
    屬無據。
  (四)綜上所述，上訴人所述各節俱無足採，被上訴人否准上訴人
    退稅之申請並無違誤，訴願決定予以維持亦無不合，乃判決
    駁回上訴人之訴。
五、上訴意旨略以：
  (一)土地稅法第31條第1項、同法施行細則第51條第1項規定，為
    計算漲價總數額應減除改良土地費用；財政部90年2月2日台
    財稅第0900450756號函釋意旨謂，土地所有權人雖未於繳納
    期間屆滿前申請減除，事後仍准補辦申請手續，以保障土地
    所有權人權益。上開財政部釋示於上訴人申請、訴願及提起
    行政訴訟時均有效存在，詎財政部竟以95年3月22日台財稅
    字第09504520060號函予以廢止，已侵害上訴人既得權利。
  (二)本件課稅前提事實，係因彰化縣政府核發之改良土地費用證
    明書，未記載系爭1063-3、1063-6、1063-9、1063-12、10
    63-13等5筆土地，其非稅捐稽徵機關或納稅義務人適用法令
    錯誤或計算錯誤之情形，則無稅捐稽徵法第28條5年期限規
    定之適用，而應依財政部90年12月26日台財稅第0000000000
    號、93年9月24日台財稅字第00000000000號函釋意旨，類推
    適用民法消滅時效規定；惟原判決竟將上開二函釋局限於地
    政機關面積登記錯誤情形始有適用，顯有違背上開稅捐稽徵
    法規定及財政部釋示意旨。
  (三)民法第128條規定「消滅時效自請求權可行使時起算」，本
    件94年5月11日、同年月17日彰化縣政府以府建土字第09400
    91115及0940087404號函同意核發之改良土地費用證明書增
    列1063-3等5筆土地時，上訴人始能申請減除，其請求權時
    效應自斯時起算，始符合時效規範目的。
  (四)原判決事實及理由均審認上訴人申請減除經被上訴人重新核
    算後退還土地增值稅10,674,037元；理由卻認「其土地增值
    稅課稅處分已具確定力及拘束力。…」。原判決事實欄載有
    內政部90年7月23日台內地字第9096944號令：「工務機關
    得重新受理核發改良土地費用證明書」之釋示；理由竟認「
    土地改良費用證明書之核發係另一行政處分…」。又兩造因
    改良土地費用證明書疑義，於88年8月19日在彰化縣政府召
    開會議研商，載明事實欄；理由竟認「上訴人之土地增值稅
    申報書未載明請求依土地改良費用證明書扣除該費用…」，
    有事實與理由矛盾及不備理由之違背法令等語。
六、本院按：
  (一)本案上訴人曾因陸續69次移轉系爭5筆土地所有權之一部，
    每次移轉均符合課徵土地增值稅之構成要件，並由其於88年
    至90年間多次依法報繳稅款完竣。但事後上訴人又對上開稅
    捐金額計算之稅基量化部分重為爭執，並聲請退還溢繳之土
    地增值稅款。被上訴人則對其中52次移轉所對應之土地增值
    稅准予重新計算，並退還重新計算後之溢繳稅款。但另外17
    筆則以逾越5年時效期間為由，予以否准。為此上訴人提出
    本件訴訟請求。但在整個訴訟程序中，上訴人始終沒有清楚
    認識到其請求權法規範基礎之重要性。是其主張之法規範不
    明，經原審法院行使闡明權後，認定其請求權規範基礎為稅
    捐稽徵法第28條及土地稅法第31條第1項第2款之規定，並以
    5年時效消滅，認其請求權不存在，而維持被上訴人之否准
    處分，駁回其起訴。而上訴人在提起本件上訴後，對請求權
    之法規範基礎，仍然缺乏明確之論述。在本院依其上訴理由
    逐一審查後，認其各項請求權規範基礎之主張均非有據，爰
    逐項說明如下：
    1.其將本件請求權之法規範基礎建立在土地稅法第31條第1
      項第2款之規定上，但該條款之規定內容，基本上只是有
      關稅捐實體構成要件中之稅基量化規範而已，並不是請求
      退稅權之法規範基礎，是以上訴人此部分之主張自非有據
      。
    2.其又將請求權之法規範基礎建立在土地稅法施行細則第51
      條第2項，但該條項係規定：納稅義務人應於土地增值稅
      繳款期限屆滿前檢附相關證明文件，向稅捐稽徵機關申請
      。此等規定內容，論之實質，並非一個獨立之請求權，只
      是表徵納稅義務人在稅捐稽徵機關稅基量化過程中，所應
      踐行之協力義務而已，並且存在於稅捐課徵之前。因此也
      不會是退稅請求之規範基礎。
    3.至於上訴人主張以財政部90年2月2日台財稅第0900450756
      號函（即「土地移轉時，依土地稅法第31條第1項第2款規
      定應減除之各項費用，土地所有權人未及依同法施行細則
      第51條規定，在土地增值稅繳納期間屆滿前向主管稽徵機
      關提出申請，為顧及當事人權益，如上開費用確係在持有
      期間所繳納，仍准補辦申請手續，重新核算土地增值稅，
      倘其稅款已繳納者，並應辦理退稅」），當成退稅請求權
      之法規範基礎，但該函釋意旨最多僅是稅捐稽徵法第28條
      規範意旨之重申（稅基量化有誤，就等於「適用法令錯誤
      」），並非可以據為形成退稅請求權之獨立法規範。何況
      原判決已指明該函釋已經財政部以發布新函釋之予以廢止
      ，自應回到稅捐稽徵法第28條之規範基礎下。
    4.又稅捐稽徵法第28條雖得據為本件退稅之法規範基礎，但
      其明定請求權時效自繳納之日起算5年，而一旦時效屆滿
      ，該公法上之請求權即行消滅（行政程序法第131條第2項
      參照）。因上訴人提出上開17筆土地增值稅之退稅請求，
      各自其繳納稅款之日起算，均已逾5年，其建立在稅捐稽
      徵法第28條規範基礎上之退稅請求權自已消滅。
      (1)對此上訴人雖謂：「因為彰化縣政府之拖延，使其於94
        年間才取得符合土地稅法施行細則第51條所須之文件，
        故依民法第128條有關『消滅時效自請求權可行使時起
        算』之規定，上開5年之退稅請求權時效，應自該時點
        起算」云云。
      (2)但查：
        公法之請求權與形成權，有時很難分辨，而稅捐稽徵
          法第28條所定之退稅請求權，性質上本帶有形成權之
          特質，而且以實證法明定其時效期間自繳納稅款之日
          起算，是以民法第128條之規定在此即未有類推適用
          之餘地。在此爰詳予敘明如下：
          A.實則民事法制之所以針對請求權之消滅時效與形成
            權之除斥期間，在規範上做了不同之安排，使消滅
            時效制度下有「時效中斷」或「時效不完成」事由
            之對應機制。而在「除斥期間」制度不給予類似之
            設計。其背後價值衡量為：私法上之請求權若被滿
            足，表示市場上之資源交換成功。而資源交換，在
            正常情況下，可使生產者剩餘與消費者剩餘同時增
            加，社會整個福利亦會增加，所以立法者儘量讓交
            易有完成之機會。至於形成權行使前與行使後的法
            律狀態，在立法者之眼中，其價值並無軒輊。所以
            形成權之除斥期間被設計為一種絕對期間，而無中
            斷或不完成事由。
          B.而在公法請求權之形成原因，通常並非出於自願之
            交易，並無儘量促使交易實現之規範價值存在，所
            以運作時，未必要完全類推適用民法有關時效起算
            、時效中斷、時效不完成之相關規定。而且人民之
            公法上請求權行使，若其結果是使行政機關有為行
            政處分，形成新的公法上法律關係，則此等所謂之
            「請求權」，實際上已有「單方」形成新法律狀態
            之意涵在其中，自然也兼有形成權之特質。例如本
            案中所引用之稅捐稽徵法第28條退稅請求權，即是
            如此。
        何況上開證明文件核發之遲延，核與上訴人自己履行
          協力義務之勤惰有關，在上訴人不能證明核發之遲延
          純粹出自彰化縣政府之行政疏失以前，亦不能單以「
          彰化縣政府核發有遲延」為由，即謂：「其因此無法
          行使稅捐稽徵法第28條之退稅請求權。而有時效不能
          起算或進行之事由存在」。
    5.至於在稅捐稽徵法第28條之外，是否還有基於一般法理所
      生之不當得利退稅請求權，學說上本有爭議，現行司法實
      務上只有在行政先例承認之情況下，才例外基於行政自我
      拘束原則，而在特殊個案中，承認上開不當得利請求權，
      而未建立起通案式的規範基礎。在此法理基礎下，本案中
      上訴人所舉之90年12月26日台財稅第0000000000號函，其
      事實特徵（即地政機關重測面積有誤，以致稅基量化有誤
      ，造成稅款之溢繳），與本案事實（即當事人未能踐行取
      得證明文件之協力義務，導致稅基量化有誤）並不一致，
      亦難據為其本件請求權之法規範基礎。
  (二)是以本件原判決所持之法律見解，大體上尚無錯誤，其判決
    結論亦屬合法。上訴意旨各項指摘內容，均屬無據，其上訴
    為無理由，應予駁回。
七、據上論結，本件上訴為為無理由，爰依行政訴訟法第255條
    第1項、第98條第1項前段，判決如主文。
中    華    民    國    97    年    5     月    29    日
                    最高行政法院第一庭
                        審判長法官  鄭  淑  貞
                              法官  黃  本  仁
                              法官  吳  東  都
                              法官  鄭  小  康
                              法官  帥  嘉  寶
以  上  正  本  證  明  與  原  本  無  異
中    華    民    國    97    年    5     月    30    日
                              書記官  莊  俊  亨


司法院資訊處製作；財團法人民間司法改革基金會備份。
